臺灣高等法院民事判決　　　　　　　　　九十三年度上易字第四三五號
　　上　訴　人　甲○○
　　訴訟代理人　蘇清文律師
　　被上訴　人　乙○○原名陳.
　　訴訟代理人　吳宏城律師
　　複　代理人　吳宏山律師
右當事人間清償借款事件，上訴人對於中華民國九十三年二月十九日臺灣板橋地方法
院九十二年度訴字第一六七六號第一審判決提起上訴，經本院於九十三年七月二十八
日言詞辯論終結，判決如左：
    主      文
上訴駁回。
第二審訴訟費用由上訴人負擔。
    事  實  及  理  由
一、上訴人起訴主張：伊於九十一年四月九日委請應付款予伊之廠商直接匯款三十一
    萬五千二百七十元予被上訴人在陽信商業銀行劍潭分行，0000-0000000-0之帳號
    ，及由伊交付二紙到期日分別為九十一年五月十九日及九十一年八月十日面額各
    為二十七萬元，衍順電子有限公司為發票人之支票二紙予被上訴人，並經被上訴
    人提示兌領，合計被上訴人共向伊借款八十五萬五千二百七十元，惟被上訴人屢
    經催討皆未清償，且否認兩造間有借貸關係存在，爰依借貸與不當得利之法律關
    係，請求被上訴人給付八十五萬五千二百七十元及法定遲延利息等情。
    被上訴人對於兌領前開八十五萬五千二百七十元之事實並不爭執，惟以：兩造於
    九十年八月間已拍完婚紗照，為準配偶關係，上訴人因工作，收取客戶支付之佣
    金，存入伊帳戶供伊使用，伊亦曾多次提領供上訴人支付房貸及零用，上訴人主
    張係借款顯非事實。伊縱受有八十五萬五千二百七十元之利益，亦非無法律上之
    原因。況兩造已於九十一年九月十七日簽立切結書，約定自即日起雙方已無任何
    關係，爾後雙方也不可有任何藉口或用任何方式干擾對方，致使雙方心生畏懼與
    困擾，伊並於上開協議日交付上訴人十五萬元支票，是上開協議已終結兩造之一
    切金錢往來，上訴人請求均無理由等語，資為抗辯。
二、查上訴人於原審九十二年十月十五日提出之準備書狀記載，依據借貸之法律關係
    提起本件訴訟，嗣於原審九十二年十一月二十七日言詞辯論時追加不當得利之法
    律關係，而有追加訴訟標的之情形，然因上訴人主張之基礎事實仍相同，故原審
    對於上訴人所為訴之追加，予以准許。
    原審判決駁回上訴人之全部請求及其假執行之聲請，上訴人提起上訴，以：(一)被
    上訴人確向伊借貸八十五萬五千二百七十元，此由九十一年九月九日錄音帶譯文
    中被上訴人稱：「難道我跟他在一起是為了錢嗎？：：我為了不到一百萬：：我
    欠甲○○錢是我不對，我剛剛口氣不好，對不起」等語可明。(二)若系爭款項非被
    上訴人向伊借款，則被上訴人係無法律上原因受有款項，可認為有相當之證明。
    (三)系爭切結書並無隻字片語涉及兩造間之借貸關係，亦未提及拋棄請求權。
    (四)被上訴人於九十一年九月十七日交付予上訴人之十五萬元支票，係為清償信用
    卡債務及預借十五萬元現金未清償之部分，不包括系爭八十五萬五千二百七十元
    借款之部分等為由，請求判令：(一)原判決廢棄。(二)被上訴人應給付上訴人新臺幣
    （下同）八十五萬五千二百七十元，及自臺灣板橋地方法院九十二年度促字第五
    四一０三號支付命令送達翌日起算一個月之日起算法定遲延利息。
    被上訴人則以：(一)伊否認兩造間有借貸關係，上訴人就兩造間合意借貸之金額、
    利息及返還時間，亦未盡舉證之責。(二)上訴人匯款或交付支票予伊時，兩造已論
    及婚假，與最高法院八十七年度台上字第七三０號判決中之兩造無任何特殊關係
    ，不得相提並論，兩造協議分手前，上訴人從未向伊表示係無法律上原因受有利
    益，是上訴人就其主張無法律上原因匯款及交付支票予伊之情，未盡舉證之責。
    (三)兩造於九十一年九月十七日所簽立之切結書第一條，明白表示雙方自簽立切結
    書之日起無任何關係，此任何關係自當包含一切金錢及感情關係；且兩造於書立
    切結書前之九十一年九月九日兩造與訴外人曾杏、洪榮宏、陳怡靜一同協談返還
    借款，釐清雙方金錢往來之情，可知該日已就系爭匯款之一切金錢往來進行討論
    及結算，故伊於嗣後簽立系爭切結書當日交付上訴人之十五萬元支票，係為結算
    兩造間全部金錢往來關係等為由，求為判決駁回上訴。
四、經查：兩造原為男女朋友，論及婚嫁；上訴人於九十一年四月九日委請應付款予
    伊之廠商直接匯款三十一萬五千二百七十元予被上訴人在陽信商業銀行劍潭分行
    之帳戶；上訴人另交付二紙票載發票日分別為九十一年五月十九日、九十一年八
    月十日、面額各為二十七萬元之支票二紙予被上訴人，業經被上訴人兌領，共計
    被上訴人受領八十五萬五千二百七十元；嗣被上訴人不願結婚，兩造於九十一年
    九月十七日簽訂切結書一紙，被上訴人並於當日簽發面額十五萬元之支票一紙交
    付上訴人，業經上訴人兌領等事實，業據上訴人於原審提出入戶電匯申請書、簽
    收支票證明書各一件為證（原審促字卷第四至七頁），並有被上訴人提出之切結
    書及支票各一紙附卷足憑（原審訴字卷第三十、三一頁），均為對造所不爭執，
    應堪信為真實。
四、細繹兩造攻防內容，可知本件重要爭點在於：(一)上訴人依消費借貸之法律關係，
    請求被上訴人返還上開款項八十五萬五千二百七十元，有無理由？(二)上訴人依不
    當得利之法律關係，請求被上訴人返還上開款項八十五萬五千二百七十元，有無
    理由？被上訴人所辯：兩造已於九十一年九月十七日書立切結書時，結清金錢上
    之債權債務關係，是否可採等節，茲分別論述之。
五、上訴人依消費借貸之法律關係，請求被上訴人返還上開款項八十五萬五千二百七
    十元，有無理由？
  (一)按當事人主張有金錢借貸關係存在，須就其發生所須具備之特別要件即金錢之交
    付與借貸意思表示相互一致負舉證責任；而交付金錢之原因多端，或為買賣，或
    為贈與，或因其他之法律關係而為交付，非謂一有金錢之交付，即得推論授受金
    錢之雙方即屬消費借貸關係，若僅證明有金錢之交付，未證明借貸意思表示互相
    一致者，尚不能認有金錢借貸關係存在，最高法院九十一年度台上字第一二六號
    、九十二年度台上字第五五七號判決明揭此旨。
  (二)上訴人主張：伊基於消費借貸關係，因而匯寄及交付支票二紙予被上訴人，合計
    被上訴人受領八十五萬五千二百七十元云云，業經被上訴人否認兩造間有借貸關
    係，而上訴人提出之入戶電匯申請書上並未記載匯款原因為「交付甲○○之借款
    」，則依上開說明，應由上訴人就兩造間消費借貸意思表示一致負舉證責任。。
  (三)本件上訴人並未敘明伊與被上訴人何時達成消費借貸之合意，雖上訴人另舉出九
    十二年九月九日伊及友人洪榮宏、陳怡靜與被上訴人等就借款協議返還事宜之錄
    音譯文為據（譯文附於原審訴字卷第五六至六三頁），憑以證明伊與被上訴人間
    有消費借貸之法律關係。惟經本院當庭勘驗上訴人提出之錄音帶，該錄音帶之音
    效並非良好，聲音並不清晰，此有筆錄可稽（本院卷第六六頁）；且縱令上訴人
    提出之錄音帶為真，上訴人所指被上訴人陳述；「我有跟他講，我今天沒有能力
    ，我有能力一定會給；：：」、「（陳怡靜問：那你要怎麼還？）被上訴人：可
    不可以給我一天時間」、「阿水，那是我欠甲○○的錢沒有錯，我應該要還」、
    「難道我跟他在一起是為了錢嗎？如果今天是為了錢，我乾脆去賺就好了，我為
    了不到一百萬元」、「：：：給我一天的時間，我會算一算，看要怎麼還」、「
    ：：：我欠甲○○是我不對，我剛剛口氣不好，對不起」、「甲○○，對不起，
    我對不起，我不該欠你錢」等語（本院卷第三十頁反面至第三三頁反面），要僅
    得認為兩造與友人曾就有關金錢往來之結算、清償等事宜進行討論，被上訴人承
    認有欠上訴人之情，惟被上訴人積欠金錢之原因為何，尚無從憑上開話語逕行認
    定兩造間之金錢往來係基於消費借貸關係。
  (四)依上所陳，依上訴人舉出之證據尚無法證明被上訴人係基於借貸之法律關係，因
    而受領款項八十五萬五千二百七十元。從而，上訴人基於消費借貸之法律關係，
    訴請被上訴人返還上開款項及自本件支付命令送達翌日起算一個月之日起算法定
    遲延利息一節，尚屬無據，不應准許。
六、上訴人依不當得利之法律關係，請求被上訴人返還上開款項八十五萬五千二百七
    十元，有無理由？被上訴人所辯：兩造已於九十一年九月十七日書立切結書時，
    結清金錢上之債權債務關係，是否可採？
  (一)查兩造於九十一年九月十七日簽立切結書一紙，其上第一條載明：「自即日起甲
    乙雙方已無任何關係，爾後雙方也不可有任何藉口或用任何的方式來干擾對方，
    致使對方心生畏懼與困擾」等語，堪認：兩造於解除婚約後，約定自九十一年九
    月十七日簽立切結書之日起再無任何法律關係，衡諸社會常情，情侶間表明再無
    任何關係，當然包括情感、金錢甚或其他事業上之合作關係從此以後切斷，即不
    得再以以前之任何關係為由，造成雙方困擾。
  (二)上訴人雖謂：系爭切結書係針對雙方無法繼續交往論及婚嫁所訂立，僅對彼此感
    情關係作了結，並未針對金錢關係，且切結書是被上訴人草擬提出，於文義有爭
    議之情形，應為不利於被上訴人之認定；被上訴人交付之面額十五萬元支票，僅
    在解決兩造間信用卡預借現金及刷卡消費部分之欠款等節。惟查：
    1.按解釋契約，固須探求當事人立約時之真意，不能拘泥於契約之文字，但契約
      文字業已表示當事人真意，無須別事探求者，即不得反捨契約文字而更為曲解
      ，最高法院十七年上字第一一一八號判著有明文。系爭切結書第一條之文字相
      當清楚及明確，若謂雙方僅針對感情關係作了結，又如何達成第一條所載「爾
      後雙方不可有任何藉口或用任何方式來干擾對方」之目的？
    2.再查被上訴人僅自認自九十一年四月一日起至同年八月三十日止持用花旗銀行
      信用卡附卡簽帳消費一節，上訴人就之前之簽帳款項係由被上訴人持附卡所消
      費並未舉證證明，自難認被上訴人負有清償之責任。而被上訴人自九十一年四
      月一日起至同年八月三十日止持用花旗信用卡附卡簽帳消費款及循環利息之款
      項，合計為十四萬一千一百三十七元（即上訴人於原審九十二年十二月二十五
      日準備書狀之附件編號六十七至七十、七十二至八十九、九十一至一一三項所
      示之金額總和），尚不足十五萬元；況其中編號七十六、七十八至八十九項所
      示共計六萬七千四百五十三元之款項，乃兩造共同至港澳旅遊及購物之開銷，
      已據兩造所不爭執，被上訴人無贈與上訴人之意思，衡情亦無全由被上訴人負
      擔之理。是本件被上訴人自九十一年四月一日起至同年八月三十日止，應分擔
      之未償信用卡簽帳消費及循環利息款項少於十五萬元，則被上訴人實無以十五
      萬元去結清低於十五萬元信用卡消費及循環利息款項之理。
    3.另審酌：被上訴人受領本件匯款之時間在九十一年四月九日，被上訴人兌領二
      紙支票之時間在九十一年五月十九日、八月十日，則雙方於九十一年九月十七
      日簽立切結書時，就被上訴人受領上開匯款及支票之款項相當明確，並無金額
      不明或難以計算之情事，衡諸常情，雙方既欲切斷所有關係，以免日後再生糾
      紛，於九十一年九月十七日雙方既已就信用卡預借現金及刷卡消費各筆進行結
      算，自無不就本件匯款及支票相當確定之款項一併結算之理。可見：被上訴人
      於九十一年九月十七日簽立切結書之同時交付一紙面額十五萬元之支票，並經
      上訴人嗣後提示兌領，若雙方簽立切結書未針對金錢往來關係作了結，顯與事
      實不符。益徵系爭切結書第一條所載「自即日起雙方已無任何關係」等字，文
      義當然包括感情及金錢往來之關係在內。系爭切結書雖由被上訴人草擬提出，
      惟第一條所載文字使用社會一般用語，並無任何不明，自無反捨切結書文義而
      更為曲解，亦無上訴人所謂：切結書第一條之文義有爭議，應為不利於被上訴
      人認定之情形。
    4.證人彭資鈞於原審雖證稱：「當天我早上是去士林客戶那邊，郭先生打電話給
      我說要錢，我就陪他一起去，我們到接近台北市○○路的服飾店，當時已接近
      中午時候，去時，我有看到陳淑慧小姐（被上訴人）及她阿姨及她表弟，他們
      所談我也不清楚，當初有特別指名就簽信用卡部分以十五萬元來結算，沒有提
      到其他的款項」、「：：：當天都在講信用卡的事情，甲○○講了信用卡部分
      的問題，大概的內容我也不太清楚，我確定有聽到」、「（問：當天甲○○有
      無談到其他欠款的問題）有或無我也記不起來了」、「（問：十五萬元是一開
      始就講了嗎？還是事後討價還價以後協議十五萬元？）答：我不清楚」、「（
      問：在你簽完切結書之後，有無聽到後面事情要如何處理？）答：我不清楚」
      等語（原審訴字卷第三五至三七頁）。該證人先證陳：上訴人沒有提到其他的
      款項，繼則證稱：上訴人當天有無談到其他欠款問題記不起來，對於上開重要
      內容前後證述不一，且對於被上訴人給付十五萬元予上訴人之對話過程、談話
      內容及簽完切結書後兩造關於後續事宜之處理均不清楚，則上開證人證述之內
      容尚無法採認憑作有利於上訴人之認定。
  (三)承上開說明，足認：被上訴人其前縱有受領上訴人本件匯款及支票款項共計八十
    五萬五千二百七十元之情事，惟兩造於九十一年九月十七日簽立切結書時就雙方
    之金錢債權債務關係進行結算，互相讓步而達成私法上和解契約之合意：由被上
    訴人給付十五萬元予上訴人，以終止雙方之所有金錢債權債務關係，依民法第七
    百三十七條規定，和解有使當事人所拋棄之權利消滅，即兩造間有關被上訴人受
    領八十五萬五千二百七十元之關係已因雙方成立私法上和解契約而終結，上訴人
    自不得再行主張，是被上訴人所辯，應可採信，故上訴人主張：被上訴人係無法
    律上原因受領系爭八十五萬五千二百七十元云云，顯非足取。
七、綜上所述，上訴人基於消費借貸及不當得利之法律關係，請求被上訴人給付八十
    五萬五千二百七十元，及自原審支付命令送達翌日起算一個月之日起算法定遲延
    利息，為無理由，應予駁回；其假執行之聲請亦失依附，應併予駁回。原審為上
    訴人敗訴之判決及駁回其假執行之聲請，並無不合。上訴意旨指摘原判決不當，
    求予廢棄改判，為無理由，應予駁回。
八、本件事證已臻明確，兩造其餘攻防及舉證核與結論不生影響，爰不再一一論述。
九、據上論結：本件上訴為無理由，依民事訴訟法第四百四十九條第一項、第七十八
    條，判決如主文。
中　　　華　　　民　　　國　　九十三　　年　　　八　　　月　　十  一　　日
                                    民事第九庭
                                        審判長法  官  楊  豐  卿
                                              法  官  張      蘭
                                              法  官  林  金  吾
右正本係照原本作成。
本件不得上訴。
中　　　華　　　民　　　國　　九十三　　年　　　八　　　月　　十  一　　日
                                              書記官  張  淑  芳
